【裁判字號】    99,台上,4087
【裁判日期】    990630
【裁判案由】    妨害性自主
【裁判全文】
最高法院刑事判決            九十九年度台上字第四０八七號
上  訴  人  甲○○
選任辯護人  陳文卿律師（法律扶助律師）
上  訴  人  乙○○
上列上訴人等因妨害性自主案件，不服台灣高等法院高雄分院中
華民國九十七年十二月三日第二審更審判決（九十七年度上更(一)
字第一七六號，起訴案號：台灣高雄地方法院檢察署九十二年度
偵字第一三五九四號），提起上訴，本院判決如下：
    主  文
原判決撤銷，發回台灣高等法院高雄分院。
    理  由
本件原判決撤銷第一審之科刑判決，改判仍論處上訴人甲○○、
乙○○二人以上共同連續侵入住宅對於女子以強暴之方法，而為
猥褻之行為罪刑（分別處有期徒刑五年及四年六月，甲○○並應
於刑之執行前，令入相當處所，施以治療，其期間至治癒為止，
但最長不得逾三年），固非無見。
惟按：(一)、上訴人等行為後，修正刑事訴訟法第一百五十九條第
一項規定（民國九十二年二月六日公布，自同年九月一日施行）
，被告以外之人於審判外之言詞或書面陳述，除法律有特別規定
者外，不得作為證據。又上訴人等行為時性侵害犯罪防治法第十
五條規定：「偵查、審判中對智障被害人或十六歲以下性侵害被
害人之訊問或詰問，得依聲請或職權在法庭外為之，或採雙向電
視系統將被害人與被告、被告律師或法官隔離（第一項）」、「
前項被害人之陳述得為證據（第二項）」。依上說明，可知修正
前性侵害犯罪防治法第十五條有關十六歲以下性侵害被害人於偵
查中之陳述得為證據之規定，係修正後刑事訴訟法第一百五十九
條第一項所指之法律之特別規定，而得為證據。然刑事訴訟法施
行法第七條之三前段規定，上開修正通過之刑事訴訟法施行前，
已繫屬於各級法院之案件，其以後之訴訟程序，應依修正刑事訴
訟法終結之。性侵害犯罪防治法亦已於九十四年二月五日修正公
布全文（公布後六個月施行），原第十五條有關訊問被害人採隔
離措施之規定，移置於第十六條；有關被害人陳述得為證據部分
，修正後第十七條則規定：「被害人於審判中有下列情形之一，
其於檢察事務官、司法警察官或司法警察調查中所為之陳述，經
證明具有可信之特別情況，且為證明犯罪事實存否所必要者，得
為證據：一、因性侵害致身心創傷無法陳述者。二、到庭後因身
心壓力於訊問或詰問時無法為完全之陳述或拒絕陳述者」。亦即
，十六歲以下性侵害之被害人，於性侵害犯罪防治法修正施行前
，於偵查中之陳述，固得為證據。然該法及刑事訴訟法修正施行
後，有關被害人於警詢時之陳述，是否得作為判斷之依據，仍應
依修正後之法律定之。查Ｃ女（警詢代號：00000000，姓名詳卷
）以被害人及告訴人之身分，於九十二年五月二十四日警詢及同
年七月十八日於檢察官訊問時之陳述，依前開說明，固得為證據
。然被告有對質或詰問證人之權利；對質詰問權為被告重要之訴
訟防禦權利，藉由對質詰問程序，法院得以觀察其問答之內容與
互動，親身感受而獲得心證，有助於真實之發見；是證人於審判
中作證，除非當事人捨棄，否則非經當事人對質詰問，其證詞即
屬未經合法調查之證據，而不得作為判斷之依據（刑事訴訟法第
一百五十五條第二項規定參照）；況修正後性侵害犯罪防治法第
十六條，已對被害人為詰問時之處所、利用聲音或影像傳送之科
技設備或其他適當隔離措施之詰問方法，以及不當詰問之禁止等
之審判保護措施詳予規定，亦徵被害人仍有到場作證並接受交互
詰問之義務。Ｃ女於法院審理時始終未到庭接受上訴人等之詰問
；上訴人或其原審之選任辯護人亦未捨棄傳喚，並已爭執Ｃ女前
開陳述之證據能力（見原審卷第四九、九二頁筆錄）。則原審未
傳喚到庭接受上訴人等之詰問，遽採Ｃ女於警詢及檢察官訊問時
之陳述為判決之基礎，未說明其理由，自有理由不備。(二)、目擊
者之指認雖係事實審法院認定犯罪事實之有力證據，然指認尤其
是被害人之指認亦存在誤認之風險，而須有嚴謹之指認程序以防
免或降低該風險。蓋不論指認者是否誠實或善意，複雜之主、客
觀因素或內、外在原因，常影響一般人對於週遭事件之感知。如
個人之偏見、期待、需求、壓力、焦慮、恐懼，可能產生大小不
一的感知扭曲、曲解；平時之注意能力、關鍵時刻之注意程度，
乃至陳述時之描述、表達方法及準確性等，亦決定指認之正確、
可靠與否。而外在觀察環境，如觀察（行為）時間之久暫、現場
照明、指認距犯罪發生之間隔，以及指認程序是否嚴謹、有無明
示、暗示或經誘導等，亦可能增加錯誤指認之風險。一對一之指
認較諸「列隊指認」，更具暗示性，指認程序稍有不當，即易發
生誘導效果，不得遽信。且指認重在首次，其後逐次修正之指認
，無形中累積、擴大不真實之記憶，難期真確。我國現行刑事訴
訟法，雖無關於指認犯罪嫌疑人程序之規定。然內政部警政署（
下稱警政署），於九十年八月二十日函頒（九十二年十一月二十
一日修正）之「警察機關實施指認犯罪嫌疑人程序要領」，明定
犯罪嫌疑人之指認，除在犯罪現場或其附近當場逮捕者，得使被
害人或目擊者當面指認外，應進行「列隊指認」。被害人因司法
警察（官）違反上開規範而為之指認，固無逕予排除之必要。然
告訴人之告訴，係以使被告受刑事訴追為目的，其陳述是否與事
實相符，仍應調查其他證據資以審認。告訴人之指認等同陳述，
若因指認程序之瑕疵而影響正確、可靠性，即應有其他補強證據
，足以證明指認為真，始得援為自由判斷之資料。查上訴人等係
於九十二年五月二十三日到案，而被害人Ａ女、Ｂ女（警詢代號
為00000000及00000000，真實姓名、年籍，均詳卷）分別於同年
月二十四日及二十九日向警方告訴，此有各該筆錄可按（見警卷
第一、九頁）。可知上訴人等到案後，Ａ女、Ｂ女始提出告訴。
其次，Ａ女於警詢時稱：「（你剛才在○○○分局○○○派出所
有無看見猥褻你的那個陌生人？）有看到。派出所人很多，猥褻
我的那個人就坐在派出所的沙發上，沙發上有兩人，是較瘦的那
一個」、「（警察調閱兩張口卡片，何者是對你猥褻之人？）我
無法指認出來」。其後於第一審證稱：「有兩個讓我指認」、「
（當時警察有無跟你說是哪一個人）他只說坐著，但沒有跟我說
是哪一個人」（見第一審卷第一七二、一七四頁）。可知調查之
員警，不僅未依警政署函頒之「警察機關實施指認犯罪嫌疑人程
序要領」規定進行指認，且於Ａ女指認前已暗指上訴人等係犯罪
嫌疑人。有關使Ｂ女之指認，則係以上訴人等之口卡片，或係單
獨以甲○○到案後之照片為之（見警卷第十、二五、三四頁）。
參諸本件發生之時間，在下午九時許或下午六時許；依Ｂ女之證
述，行為人係以騎機車迎面襲胸方式犯罪，過程頗短（見第一審
卷第一四一頁）。則在該等情形，能否為正確之指認，不能無疑
。上開「警察機關實施指認犯罪嫌疑人程序要領」係上級機關（
警政署）依其職權，就業務處理方式所為之一般、抽象性之規範
（行政程序法第一百五十九條參照），其下級機關或屬官，自應
受其拘束；且正確指認與否，攸關上訴人等是否犯罪，於上訴人
之利益重大，自應究明、釐清。原判決以上開程序要領僅係供警
方實施指認之參考，並不具拘束性質；警方未依該要領實施指認
，亦難遽指等同警方暗示云云（見原判決第十頁(八)），即有違誤
。以上或係上訴人等上訴指摘所及或係本院得依職權調查之事項
，應認原判決仍有撤銷發回更審之原因。
據上論結，應依刑事訴訟法第三百九十七條、第四百零一條，判
決如主文。
中    華    民    國  九十九  年    六    月   三十   日
                      最高法院刑事第五庭
                          審判長法官  陳  正  庸
                                法官  林  秀  夫
                                法官  宋      祺
                                法官  陳  祐  治
                                法官  林  瑞  斌
本件正本證明與原本無異
                                      書  記  官
中    華    民    國  九十九  年    七    月    六    日
                                                      K

司法院資訊處製作；財團法人民間司法改革基金會備份。
